【裁判字號】    90,易,730
【裁判日期】    900524
【裁判案由】    侵占
【裁判全文】
臺灣板橋地方法院刑事判決                            九十年度易字第七三０號
    公  訴  人  臺灣板橋地方法院檢察署檢察官
    被      告  甲○○
    選任辯護人  陳德峰
右列被告因侵占案件，經檢察官提起公訴（八十九年度偵緝字第二二三號），本院判
決如左：
    主  文
甲○○無罪。
    理  由
一、公訴意旨略以：被告甲○○於民國八十七年九月六日晚上，在臺北縣土城市○○
    路一八三號二樓住處，接受丙○○委託轉交黃玉森（已死亡）面額均為二萬元之
    支票四紙，以清償丙○○積欠黃玉森新臺幣（下同）八萬元之債務，詎甲○○未
    轉交支票，竟意圖為自己不法之所有，將上開支票四紙侵占入己，並交付予不知
    情之莊乾城律師供給付委任律師之費用，嗣莊乾城提示其中一張面額二萬元之支
    票並獲兌現後，丙○○見支票未轉交予黃玉森，復遭他人提示，為免損失，竟向
    付款人申請掛失止付其餘三張支票，而誣告他人犯罪（丙○○誣告部分，另由臺
    灣板橋地方法院檢察署檢察官簽分案偵辦），嗣莊乾城再提示其餘支票時，即因
    支票已遭掛失止付而退票，因認被告甲○○涉犯刑法第三百三十五條第一項之侵
    占罪嫌云云。
二、按犯罪事實應依證據認定之，無證據不得推定其犯罪事實；又不能證明被告犯罪
    者，應諭知無罪之判決，刑事訴訟法第一百五十四條、第三百零一條第一項分別
    定有明文。又犯罪事實之認定，應憑真實之證據，倘證據是否真實尚欠明確，自
    難以擬制推測之方法，為其判斷之基礎；而認定犯罪事實之證據係指足以認定被
    告確有犯罪行為之積極證據而言，該項證據自須適合於被告犯罪事實之認定，始
    得採為斷罪資料，最高法院五十三年著有臺上字第六五六號、二十九年上字第三
    一０五號判例。且刑事訴訟上證明之資料，無論其為直接或間接證據，均須達於
    通常一般之人均不致有所懷疑，而得確信其為真實之程度，始得據為有罪之認定
    ，若其關於被告是否犯罪之證明未能達此程度，而有合理懷疑之存在，致使無從
    形成有罪之確信，根據「罪證有疑，利於被告」之證據法則，即不得遽為不利被
    告之認定，亦有最高法院七十六年度臺上字第四九八六號判例可稽。其以情況證
    據（即間接證據）斷罪時，尤須基於該證據在直接關係上所可證明之他項情況事
    實，本乎推理作用足以確證被告有罪，方為合法，不得徒憑主觀上之推想，將一
    般經驗上有利被告之其他合理情況逕予排除，此觀諸最高法院三十二年上字第六
    十七號判例意旨亦甚彰明。
三、公訴意旨認被告甲○○涉犯侵占罪嫌，無非以被告甲○○對於右揭犯罪事實坦承
    不諱，核與證人丙○○、黃玉森之兄乙○○於偵查中及證人莊榮乾於警訊中指證
    情相符，此外復有如附表編號二至四號支票之票據掛失止付資料在卷足稽等情為
    其主要論據。然訊據被告甲○○堅詞否認有何侵占罪嫌，辯稱：我以前與黃玉森
    住在一起，所以交情不錯，黃玉森後來罹患癌症，住院期間多由我在照顧，在黃
    玉森去世前幾年告訴我說丙○○尚欠他二十多萬元，要我向丙○○催討，丙○○
    交給我面額共八萬元之支票四張；而黃玉森住院期間常有地下錢莊向其討債，於
    是由我出面將上開四張支票交給地下錢莊，但對方認為票期太長不收支票，於是
    向友人鄭明輝借款八萬元以清償黃玉森積欠地下錢莊之債務，處理後自認上開支
    票歸我所有，才交給莊乾誠律師作為支付委任律師之費用，並無侵占意思等語。
    經查：
（一）被告甲○○之友人黃玉森於八十七年三月間因食道癌住院，住院期間多由被告
      照顧，黃玉森於同年九月間病危之際，向被告表示丙○○尚積欠其近二十萬元
      ，委請被告向丙○○催討債權，丙○○經向黃玉森確認，黃玉森表示錢交由被
      告處理即可，丙○○遂於八十七年九月六日晚上，在臺北縣土城市○○路一八
      三號二樓，簽發面額各二萬元之支票四張交付給被告，黃玉森嗣將此事告知其
      兄乙○○，過一、二天後即因病死亡，乙○○嗣向丙○○查詢，得知丙○○已
      將支票四張交給被告，又無法聯絡被告，於是委請丙○○向銀行辦理掛失止付
      等情，業據被告供明在卷，核與證人丙○○、乙○○於檢察官訊問時（見臺灣
      嘉義地方法院檢察署八十六年度偵字第三六三三號卷宗第十七、十八頁；臺灣
      板橋地方法院檢察署八十九年度偵緝字第二二三號卷宗第四十一至五十頁）及
      本院審理時證述（見本院九十年三月七日、三月十五日訊問筆錄）之情節相符
      ，且有支票、退票理由單各一紙、掛失止付票據提示人資料查報表、票據掛失
      止付通知書、遺失票據申報書各一份（以上均為影本）在卷可憑。又被告甲○○於上揭時地，接受證人丙○○交付之支票四紙後，嗣將上開支票四張交給律
      師莊乾城，作為委任律師之費用等情，亦為被告所自承，核與證人莊乾城於警
      訊中證述之情節相符（見臺灣板橋地方法院檢察署八十八年度偵字第六三三六
      號卷宗）。是被告未轉交丙○○所交付之支票四張之情，固堪認定。惟被告辯
      稱其替黃玉森清償積欠地下錢莊之債務，之後才處分上開四張支票，並無侵占
      犯意（公訴人認為被告坦承不諱，容有誤會），本件應審究者，在於是否確有
      被告所辯清償地下錢莊債務乙事。
（二）被告辯稱於不詳時間，在臺北縣土城市○○路旁鐵皮屋，交付十萬元予某人，
      清償黃玉森積欠地下錢莊之債務，雖無法提供對方資料以資證明，惟一般俗稱
      地下錢莊者，涉及重利罪等犯行，自不會留下真實姓名年籍資料，作為將來犯
      罪追訴之線索，故被告無法提供「地下錢莊」者之年籍資料，尚屬正常。然衡
      諸證人乙○○到庭證稱：「（是否知道黃玉森向地下錢莊借錢？）我原本不知
      道，但黃玉森過世後，有地下錢莊的人來我家催討金錢二次，遭我拒絕，後來
      就沒有再來，是否為被告清償我不清楚。」等語（見本院九十年三月十五日訊
      問筆錄），足見黃玉森確有積欠地下錢莊債務之事。另衡情經營地下錢莊者，
      為謀暴利，通常會不擇手段催討債務，若未取得金錢或擔保，不會善罷甘休，
      本件黃玉森過世後，地下錢莊者至黃玉森家中討債二次不成，後來即未出現，
      被告辯稱業已代償，符合常理，尚有所據。
（三）被告辯稱其收受丙○○交付之支票四張，原要交給地下錢莊，惟對方認為票期
      太長，不肯收受支票，於是向友人鄭明輝借款，用以代償黃玉森積欠地下錢莊
      之債務等語乙節，核與證人鄭明輝到庭證稱：「約二、三年前向我借十萬元，
      因地下錢莊向他催討：：：」等語（見本院九十年三月十五日訊問筆錄）相符
      。雖被告與證人鄭明輝就借款之金額、時間、地點之供述情節有所出入，惟被
      告向證人鄭明輝借款之時距今已有二、三年之久，且借款行為至為平常，雙方
      平日亦有金錢往來，其等對於二、三年前某日所發生非特殊情事之陳述，因時
      間久遠，記憶有誤，以致陳述有不一致，洵屬正常。況證人鄭明輝係被告當庭
      請求訊問之證人，茍被告所辯虛假，事前就借款之細節與證人進行勾串，使彼
      此陳述並無矛盾之處，並非難事，是被告與證人不盡相符之陳述，尚難作為不
      利於被告之認定。
（四）再者，被告因罹患食道癌住院治療，臨終前委請被告甲○○向證人丙○○催討
      債權，並告知證人丙○○將錢交給被告處理即可等情，為證人丙○○到庭證述
      甚詳，衡情被告於臨終前未請家人處理債權債務問題，反而委請被告處理，可
      見被告與黃玉森交情匪淺，被告替黃玉森解決積欠地下錢莊債務問題，尚無違
      反常情至巨，被告辯稱黃玉森惟恐家人責罵，未告以向地下錢莊借款之事，故
      其代償該筆款項後，未告知其家人等語，亦符常理，堪以採信。
四、綜上諸情參互以析，被告甲○○收受證人丙○○交付之支票四張，見地下錢莊時
    向生病住院之黃玉森催討金錢，由於地下錢莊不收支票，於是向友人鄭明輝借款
    以清償黃玉森積欠地下錢莊之債務，處理後自認上開支票歸其所有，始交付予莊
    乾誠律師作為支付委任律師之費用，被告自無不法所有之侵占犯意。此外，尚乏
    明確之積極證據足證被告涉有刑法第三百三十條之侵占遺失物犯行，揆諸前開規
    定及判例意旨，自應為無罪之諭知，以昭審適。
據上論斷，應依刑事訴訟法第三百零一條第一項，判決如主文。
本案經檢察官葉奇鑫到庭執行職務。
中      華      民      國       九十       年     五     月   二十四   日
                                      臺灣板橋地方法院刑事第六庭
                                          法  官  侯  志  融
右正本證明與原本無異。
如不服本判決，應於判決送達後十日內向本院提出上訴狀
                                          書記官  陳  淑  芳
中      華      民      國       九十       年     六     月     一     日


司法院資訊處製作；財團法人民間司法改革基金會備份。
